【裁判字號】    91,重上,153
【裁判日期】    920528
【裁判案由】    分割共有物
【裁判全文】
臺灣高等法院臺中分院民事判決  九十一年度重上字第一五三號
      上  訴  人    乙○○
      被  上訴人    甲○○
右當事人間請求分割共有物事件，上訴人對於中華民國九十一年九月二日臺灣臺中地
方法院九十年度重訴字第一一五八號第一審判決，提起上訴，本院判決如左：
    主    文
上訴駁回。
第二審訴訟費用由上訴人負擔。
    事    實
甲、上訴人方面：
壹、聲明：求為判決：
一、原判決廢棄。
二、兩造共有坐落台中縣后里鄉○○○段四八０之五地號、地目田、面積０．七八二
    ０公頃之土地全部，准予分割，其分割方法如卷附上訴狀附圖所示Ａ部分面積０
    ．五五六五公頃分歸上訴人取得，Ｂ部分面積０．二二五五公頃分歸被上訴人取
    得。
三、兩造共有坐落同右段四八０之九地號，地目建，面積０．０七七八公頃之土地全
    部，准予分割，其分割方法如卷附上訴狀附圖所示Ｃ部分面積０．０五五四公頃
    由上訴人取得，Ｄ部分面積０．０二二四公頃由被上訴人取得。
四、第一、二審訴訟費用由被上訴人負擔。
貳、陳述：除與原判決記載相同部分予以引用外，補稱：
一、按分割共有物固不受分管契約之拘束，惟盡量依各共有人使用現狀定分割方法，
    以維持現狀，減少共有人所受損害，當不失為裁判分割斟酌之一種原則。又定共
    有物分割之方法，固可由法院自由裁量，惟仍應斟酌各共有人之意願、利害關係
    及其分得部分所得利用之價值等情形，定一適當公平之方法以為分割。經查：
（一）本件被上訴人與上訴人之前手訴外人陳周鶯間，就系爭四八０之五號土地原有
      分管合意存在。依該合意內容，被上訴人管理使用系爭四八０之五號土地之北
      側部分（含原判決附圖甲案之Ｅ部分，亦即同圖乙案之Ｅ部分及Ｆ部分之道路
      ），南側部分則由訴外人陳周鶯管理使用，此有渠二人之合意分管圖附原審卷
      可稽，並經被上訴人所是認。準此，上訴人提起本件訴訟時原擬之方案，乃根
      據上開分管合意之內容，亦即依照各共有人之使用現狀稍作修正而已，大致上
      符合該分管合意之精神。而被上訴人初於其上開答辯狀內所提出之分割方案，
      亦與上訴人之主張大致相當，差別在於被上訴人提議分配予上訴人之土地之東
      側，沿界開闢一條南北向寬約六公尺之道路由兩造按應有部比例共有而已。被
      上訴人並就其上開方案提出說明略以：伊耕作北部土地，且系爭四八０之五號
      土地北方，及同段四八０之六號土地亦屬伊所有，「為求土地之最大利用，並
      期兩造公平共利」等語。詎被上訴人嗣竟翻異前詞而改稱：兩造對於系爭共有
      坐落四八０之五號土地「並無分管合約」云云，且辯稱：如依上訴人所主張之
      分割方案，而將面臨水門路部分之土地全部分歸上訴人有取得，而裏地部分歸
      被上訴人取得，「其價值懸殊，而欠公平」云云，前後反覆矛盾，殊違誠信。
      然原審輕忽於此，未盡量依兩造使用系爭土地之現狀予以維持，遽爾採納被上
      訴人嗣後更提驟然破壞現狀之方案，並率論上開分管合意於本件並無拘束力云
      云，其判決之失慮，至為顯然。
（二）再者，上訴人於原審之所以提出如原判決附圖之甲案，除因前述符合使用現狀
      之考量外，另一重要之原因，乃為繼續保留系爭四八０之五號土地中間現有東
      西橫亙之農路，即甲案之Ｅ部分，以供被上訴人及四鄰往來通行之用。該農路
      約於「五十幾年間」時雖為「田埂路」，但已可供牛車通行；於今業已變成寬
      二至三公尺之「出入農路」，其上有柏油鋪設，路面平整，東與坐落同段四八
      ０之八號土地上東西橫亙並同三公尺寬農路相接，而該四八０之八號土地上之
      農路復與其東側鄰地之農路相接，直達公路。雖上開系爭四八０之五號土地之
      農路，其西側之同段四七六號土地並無相應之農路相接，但因坐落該四七六號
      土地、同段四七五號土地及北側土地等，仍經由此路直達公路。是以，該農路
      繼續保存，顯然有其公益。輕言廢止，談何容易！故上訴人於原審乃慎重承諾
      仍予保留供四方通行之用，其對象自然包括被上訴人在內。詎原審無視於此，
      竟僅憑上開臺中縣政府函附之照片，並就該函文之片段，即率謂：此路僅一、
      二戶人家通行，尚難認係供不特定人出入通行之既成道路，上訴人日後倘據此
      排除被上訴人之通行，勢必造成被上訴人之不便云云。若謂被上訴人於原審所
      引最高法院六十九年度臺上字第二二二七號判決要旨：「法院命為共有物之分
      割，．．．並應以『維持公共利益』為標準」等語非虛，則原判決上開論斷，
      顯然未達「維持公共利益」之標準，難謂妥善。
（三）次查，系爭四八０之五號土地屬「農牧用地」，其九十年度之公告現值為每平
      方公尺新臺幣（下同）「一、八００元」。系爭四八０之九號土地屬「甲種建
      築用地」，其九十年度之公告現值為每平方公尺「一、九００元」；而被上訴
      人所有四八０之六號土地屬「甲種建築用地」，係坐落在系爭四八０之五號土
      地之北側，已如前述，乃較原判決所謂「被上訴人依原判決附圖甲案所取得之
      Ａ部分即為裏地」更為「裏面」，其九十年度之公告現值為每平方公尺「一、
      九００元」，與上揭系爭四八０之九號土地之公告現值相同。又坐落在系爭四
      八０之五號土地及四八０之六號土地西側之同段四七六號土地屬「農牧用地」
      ，亦同屬所謂之「裏地」；坐落在系爭四八０之五號土地東側之同段四八０之
      八號土地屬「農牧用地」，則同屬所謂之「外地」，其等九十年度之公告現值
      均為每平方公尺「一、八００元」，而與上揭系爭四八０之五號土地公告現值
      相同。是就此種「價值」之比較上而言，系爭土地與同區（特定農業區○○段
      （四塊厝段）之其他所謂「裏」、「外」地間，無分軒輊。再就其使用性質而
      論，系爭土地分割後，依法仍應作從來之使用，並無任何改變。是以，原判決
      單就分割後之土地是否面臨水門路乙項標準，即論斷其價是否相當，不免失偏
      。況查：系爭四八０之五號土地南側之水門路段，與地籍圖上所繪製之原道路
      位置有間，並不一致。乃其實際位置已南移至他人所有之同段四九０之一號土
      地及同段五三九號之水利地上。其西半部係位在四九０之一號土地上，東半部
      則位在於五三九號水利地上。本件若採原判決附圖之乙案，則上訴人所分得之
      Ｂ部分土地，其所面臨之水門路大部分係位在私有地上，僅小部分位在公有地
      上；而被上訴人所分得之Ａ部分土地，其所面臨之水門路則全部位在公有地上
      。Ａ部分土地面臨水門路之界址，其全部均可經由公有地與水門路相通；而Ｂ
      部分土地面臨水門路之界址，僅小部分可由公有地與水門路相通；大部分須經
      由私有地與水門路相通。原判決所採乙案固依兩造之應有部分比例為分配，但
      就所分配土地面臨水門路而得通行部分於比例上卻不相當，顯然顧此失彼，有
      違均衡。
（四）此外，依原判決附圖之乙案所示，系爭四八０之九號土地分割前後均為袋地，
      但上訴人所分得之Ｄ部分土地可經由上訴人所分得之Ｂ部分土地對外通行，惟
      被上訴人所分得之Ｃ部分土地則無法經由其所分得之Ａ部分土地對外通行，是
      該案復留此一問題未決。詎原判決不思妥善解決之道，竟謂被上訴人居住於其
      單獨所有四八０之六號土地之建物，可經由Ａ部分通行至水門路，顯較方便，
      而Ｃ部分土地縱仍須通行上訴人所得Ｂ部分土地中之Ｆ部分，然此對上訴人而
      言，造成之損害較小云云。乃原判決既謂：前開系爭四八０之五號土地中間東
      西橫亙之田埂路僅一、二戶人家通行，尚難認係供不特定人出入通行之既成道
      路云云；並揣：上訴人日後倘據此排除被上訴人之通行，勢必造成被上訴人之
      不便云云，何以又為被上訴人設想其Ｃ部分土地將來對外通行，仍得經由該Ｆ
      部分之道路，豈不矛盾？且原判決對與本件無關之四八０之六號土地之對外通
      行問題考量如此周詳，卻對本件系爭四八０之九號土地之對外通行問題覆以矛
      盾之答案，乃原判決之權衡失據，顯而易見。
（五）本件若採原判決附圖之乙案，對兩造均非有利，甚至造成雙輸局面，茲予敘明
      如下：
    １．依乙案圖示，該Ａ部分之地形縱深狹長，是否利於耕作或其他方面之利用，
        非無疑慮；如再扣除被上訴人原所提議擬開闢寬約六公尺之道路部分，則所
        剩可供耕作之面積恐將寥寥無幾；況且該地形縱深狹長，所佔用之道路面積
        自然相對增多，若僅為被上訴人一人通行之便而開闢一條道路，其使用之效
        益自然相對減少，是否造成土地資源之浪費，不無疑問。
    ２．又依乙案圖示，該Ｂ部分之地形雖較寬於Ａ部分，但縱深之長度卻有過之而
        無不及；再者，相較之下，Ａ部分之地形方整，而Ｂ部分之中間偏北位置因
        夾有一塊系爭四八０之九號土地，即乙案圖示之Ｃ及Ｄ部分，形狀上自然較
        不完整，使用上亦較不便，如此分配，難謂公允！
    ３．再依乙案圖示，該Ｃ部分為被上訴人所分得，其出入問題乃立即呈現，已如
        前述，徒留另一爭端於日後。
    ４．而依甲案圖示，則前開系爭四八０之五號土地原已存在之農路即該案之Ｅ部
        分，係包含在甲案之Ｂ部分之內；本件如採甲案，該Ｅ部分農路即歸上訴人
        取得，其所在位置適在上訴人所分得土地之北界，對於上訴人之整體使用影
        響不大，故上訴人已承諾仍保留供四方通行之用。如此，則被上訴人對外通
        行之問題已不存在，加上其所分得之系爭四八０之九號土地，則甲、乙案之
        Ｃ部分之出入問題亦同時解決。惟如採乙案，則該農路勢須分割成該案之Ｅ
        及Ｆ部分，其位置即不在上訴人所分得土地之邊界，而係分別橫亙在兩造所
        分得土地之中間偏北地方；如此，乃立即形成四個區塊，即兩造之土地各形
        成二個區塊，此對於兩造之各整體使用影響不小。而被上訴人之所以提出乙
        案，無非係為另闢一條南北縱向之道路，已如前述。除非被上訴人願意保留
        ，否則該乙案之原路Ｅ部分勢必遭到被上訴人廢棄剷除，如此，不啻又引來
        鄰地間通行之爭議？乃其原本之問題不但未解決，反而更啟其他無謂之爭端
        ，致問題之處理益形複雜。縱然被上訴人願意保留，而一時解決鄰地通行之
        問題，但前述其土地資源浪費及土地形成區塊之問題不但未解決，反而又增
        添一則浪費之情形，實乃得不償失。且既然被上訴人要保留以供鄰地通行，
        則採甲案即可，為何又非得堅持乙案不可？
二、退萬步言，本件  鈞院若認被上訴人所堅持另闢一對外通行之道路係屬必要，則
    上訴人於另提出一妥善方案如上訴聲明所示；該方案不僅符合兩造原分管合意之
    精神，亦符合被上訴人對外通行之需要，更一併解決其所分得四八０之九號土地
    之對外通行問題，可謂三全其美。
三、上訴人因不堪負荷沉重之資金壓力，故必須一方面以系爭土地之持分為擔保品，
    「連續」向臺中縣農會抵押貸款，一方面將上開因同樣原因而閒置未用之四九０
    之一號土地轉賣出去，俾換得現金舒解壓力，非上訴人有何不良企圖，應予釐清
    。
參、證據：除援用原審所提之證據外，另提出最高法院八十五年度臺上字第一九九０
    號判決乙件、最高法院八十二年度臺上字第二六八號判決乙件、查詢統計表乙件
    、土地登記謄本五件、照片乙幀等為證，並聲請勘驗現場。
乙、被上訴人方面：
壹、聲明：求為判決：
一、上訴駁回。
二、第二審訴訟費用由上訴人負擔。
貳、陳述：除與原判決記載相同部分予以引用外，補稱：
一、按「法院命為共有物之分割，應斟酌各共有人之利害關係及共有物之性質與價格
    定之，並應以維持公共利益為標準」，又「分割共有物除當事人同意外，應以共
    有人分得部分之價值符合其持分始為適當，而土地價格高低，係以其使用價值為
    標準」，查兩造共有坐落台中縣后里鄉○○○段四八０之五地號田０．七八二０
    公頃，如依上訴人所主張分割方法即如九十二年一月六日複丈成果圖所示Ｄ部分
    ０．五五六五公頃分歸上訴人取得，Ｃ部分０．二二五五公頃分歸被上訴人取得
    ，顯失公平合理。茲查上訴人所分得Ｄ部分土地係面臨道路（后里鄉○○路），
    而被上訴人所分得Ｃ部分土地係深居裏地，且其中一部分狹長之土地，足見Ｄ、
    Ｃ兩筆土地之價值顯不相當，因此原審判決就四八０之五號土地按乙案附圖所示
    Ｂ部分０．五五六五公頃分歸上訴人取得，Ａ部分０．二二五五公頃分歸被上訴
    人取得，又四八０之九地號建０．０七七八公頃，亦按乙案附圖所示Ｄ部分０．
    ０五五四公頃分歸上訴人取得，Ｃ部分０．０二二四公頃分歸被上訴人取得，其
    價值顯屬相當，且符合公平原則。詎料上訴人意圖分得四八０之五號土地南側土
    地，竟與其妻弟王耿堂通謀為虛偽行為，將與水門路相鄰之四九０之一號土地，
    於原審判決後之九十一年十月十五日移轉登記與王耿堂，俾利其主張其所分得之
    土地並未全部面臨水門路，因此請  鈞院審酌，以免受上訴人以投機取巧之方法
    所欺騙。
二、查兩造對於系爭四八０之五號土地及四八０之九號土地，並無分管合約，雖系爭
    四八０之五號土地南側部分由上訴人占有耕作，北側部分由被上訴人占有耕作，
    但其僅為暫時占有耕作之位置，因此不能因兩造目前占有耕作之位置即認為兩造
    對於系爭土地已有分管合意，至於上訴人於原審法院所提出之準備二狀所附地籍
    圖謄本，土地買賣所有權移轉契約書及電費收據均不足以證明兩造對於系爭土地
    有分管合約或所謂分管合意存在。
三、次查系爭四八０之五號土地南側有六公尺寬之道路（水門路），因此如依上訴人
    所主張分割方案，則面臨水門路部分之土地分歸上訴人取得，而裏地部分分歸被
    上訴取得者，其價值懸殊，而欠公平，雖該分割方案預留狹長土地，欲供被上訴
    人通行，惟依該分割之地形，經濟效用及兩造之利益，其對於被上訴人顯然不利
    ，且欠公平，灼然甚明。
四、原審法院斟酌當事人之主張及共有物之性質，經濟效用及全體共有人之利益，並
    調查證據之結果，依原審判附圖乙案分割方案所示Ａ、Ｃ部分分歸被上訴人取得
    ，Ｂ、Ｄ部分分歸上訴人取得，則被上訴人所分得之Ａ部分土地及上訴人所分得
    之Ｂ部分土地均面臨水門路，則兩造所分得之土地即無裏、外地之分，其價值亦
    屬相當，又被上訴人居住於四八０之六號土地之建物，亦可經由Ａ部分土地通行
    至水門路，顯較方便，因此原審判決之分割方法對兩造極為公平合理。
參、證據：援用第一審所提證據。
丙、本院依上訴人之聲請履勘現場，並囑託台中縣豐原地政事務所測量。
    理    由
一、本件上訴人起訴主張：坐落台中縣后里鄉○○○段四八０之五號、地目田、面積
    ０．七八二０公頃及四八０之九地號、地目建、面積０．０七七八公頃二筆土地
    為兩造所共有，上訴人之應有部分均為八八六五分之六三０九，被上訴人之應有
    部分則均為八八六五分之二五五六，依法並無不能分割之情事，兩造間亦無不為
    分割之約定，且無法協議分割等情，爰依民法第八百二十三條第一項前段、第八
    百二十四條第一項及第二項第一款，求為裁判分割，即如附圖一甲案所示方法分
    割，如認另闢一對外通行道路為必要，或按如附圖二之方法分割等語。
    被上訴人則以：兩造未訂有分管協議，不同意上訴人所提二分割方案，系爭四八
    ０之五號土地南側有六公尺寬之水門路，本件應依附圖一乙案所示之分割方法分
    割，將Ａ、Ｃ部分分歸被上訴人取得，Ｂ、Ｄ部分則分歸上訴人取得，使被上訴
    人可直接通行至水門路，以免經過他人土地，並符合公平原則等語置辯。
二、上訴人主張：系爭坐落台中縣后里鄉○○○段四八０之五號、地目田、面積０．
    七八二０公頃及四八０之九地號、地目建、面積０．０七七八公頃二筆土地為兩
    造所共有，上訴人之應有部分均為八八六五分之六三０九，被上訴人之應有部分
    則均為八八六五分之二五五六，依法並無不能分割之情事，兩造間亦無不為分割
    之約定，復無法達成協議分割等情，業據其提出土地登記謄本二件為證，且為兩
    造所不爭執，堪信為真實。
三、按各共有人，得隨時請求分割共有物。但因物之使用目的不能分割或契約訂有不
    分割之期限者，不在此限；分割之方法，不能協議決定者，法院得因任何共有人
    之聲請，命為以原物分配於各共有人或變賣共有物，以價金分配於各共有人，民
    法第八百二十三條第一項、第八百二十四條第二項定有明文。查系爭四八０之五
    號土地之地目為田，使用分區為特定農業區，固屬農業發展條例第十六條所稱之
    耕地，然依農業發展條例第十六條第一項第四款之規定，該條例八十九年一月四
    日修正施行前之共有之耕地，得分割為單獨所有。另四八０之九號土地，地目為
    建，亦有土地登記謄本附卷可稽，故系爭二筆土地並無不能分割之情形，兩造就
    系爭土地亦無不能分割之約定，惟不能以協議定分割之方法，已如前述，是上訴
    人依前揭規定請求法院判決分割，自無不合，應予准許。
四、次按法院就共有物為裁判分割時，不受分管契約之拘束，應依民法第八百二十四
    條為適當之分割，即應斟酌全體共有人之聲明及利害關係、共有物之性質及價值
    、經濟效用、使用現況及全體共有人之利益等公平決定之。經查，系爭四八０之
    九號土地與四八０之五號土地相鄰，且位於四八０之五號土地之西側中間部位，
    適與四八０之五號土地構成一長方形；系爭四八０之九號土地與四八０之五號土
    地所形成之長方形，其東側有排水溝，溝邊為田埂，中間有一條通路（東邊部分
    有三公尺寬，西邊部分約二公尺寬），南側有寬約六公尺之水門路通過，目前除
    被上訴人於四八０之五號土地北邊種植油菜田，其餘則荒廢雜草叢生，並堆有二
    堆石塊等情，業據原審及本院履勘現場，並會同台中縣豐原地政事務所派員實施
    測量，有勘驗筆錄及複丈成果圖二件附卷可憑；由此可知上訴人已許久未利用系
    爭二筆土地，被上訴人種植油菜，經濟價值亦不高。又被上訴人單獨所有四八０
    之六號土地即為系爭四八０之五號土地北邊之毗鄰地，此有複丈成果圖可稽，被
    上訴人即居住該地上之建築物，並由四八０之五號土地與東邊毗鄰地間之田埂出
    入，再經由東西橫亙於四八０之五號土地中間之較大田埂路，而與馬路相通，此
    亦經原審及本院勘驗在案，並有勘驗筆錄之附圖足稽。本件既應准予分割，兩造
    就分割之方案亦各有主張，經查：依附圖一乙案所示方法分割，即Ａ、Ｃ部分分
    歸被上訴人，Ｂ、Ｄ部分分歸上訴人，如此，Ａ、Ｂ部分土地均面臨水門路，即
    無裏、外地之分，其價值應屬相當；又被上訴人居住於其單獨所有四八０之六地
    號土地之建物，可經由Ａ部分通行至水門路，顯較方便，而Ｃ部分土地縱仍須通
    行上訴人分得Ｂ部分土地中之Ｆ部分，然此對上訴人言，造成之損害較小；縱不
    通行Ｆ部分土地，被上訴人自承尚可由西側之田埂路通行至水門路，日後亦不會
    對上訴人主張通行權（見本院卷第一百十九頁第十二行），則無上訴人擔心被上
    訴人分得之Ｃ部分形成袋地，而不能對外聯絡之顧慮。而Ａ、Ｂ部分土地於分割
    後雖均呈縱深狹長形，然四八０之五號土地既為農地，使用分區為特定農業區，
    只能供耕作使用，而影響耕作之成果者，不外耕作者之勤惰、耕作技巧、施肥等
    因素，是Ａ、Ｂ於分割後雖呈縱深狹長形，亦無影響該土地之利用價值；且依此
    案分割，被上訴人縱須廢除其一部分油菜田，因油菜經濟價值不高，損害亦至微
    。至四八０之九號土地，無論依甲或乙案，均將Ｃ部分分歸被上訴人取得，Ｄ部
    分則分歸上訴人取得，兩造就此於原審亦不爭執。審酌全體共有人之聲明及利害
    關係、共有物之性質及價值、經濟效用、使用現況及全體共有人之利益等情，如
    附圖一乙案之分割方法，堪稱允當。上訴人主張原判決未盡量依各共有人使用現
    狀定分割方法，以維持現狀云云，洵屬無據。
五、上訴人主張之二個分割方案，均不可採，茲分述如下：上訴人主張依附圖一甲案
    所示方法分割系爭土地，則四八０之五號土地Ａ部分分歸被上訴人取得，Ｂ部分
    分歸上訴人取得，四八０之九號土地Ｃ部分分歸被上訴人取得，Ｄ部分分歸上訴
    人取得，因被上訴人取得之Ａ部分未包含東西橫亙之田埂路（Ｅ部分），致被上
    訴人分得之Ａ、Ｃ部分土地均須經由上訴人取得之Ｂ部分中之Ｅ部分土地以為出
    入通行，雖上訴人主張分割後仍得由被上訴人藉此出入通行，然該田埂路現況起
    點寬約三公尺，終點約為二公尺，且終點適於系爭土地西邊鄰地之溝渠，依其情
    形亦僅一、二戶人家通行此路，此有台中縣政府九十一年六月二十八日府工工字
    第０九一一六一六０七００號函附照片可稽，是尚難認係供不特定人出入通行之
    既成道路。上訴人日後倘據此排除被上訴人之通行，勢必造成被上訴人之不便。
    且四八０之五號南側面臨台中縣后里鄉○○路，為兩造所不爭執，被上訴人依此
    分割方法取得之Ａ部分即為裏地，其價值亦顯不如上訴人所取得之Ｂ部分土地，
    是附圖一甲案所示方法分割，即不足採。又上訴人主張依附圖二所示方法分割系
    爭土地，則四八０之五號土地Ｃ部分由被上訴人取得，Ｄ部分由上訴人取得；四
    八０之九號土地Ａ部分由被上訴人取得，Ｂ部分由上訴人取得；由於被上訴人取
    得之四八０之五號土地Ｃ部分，被劃出一極細長部分土地通達水門路，似此地形
    ，非僅不利於耕作，亦不利於土地之整體利用，形成土地資源之浪費，且臨接水
    門路之部分過於狹窄，致土地價值顯較上訴人取得之Ｄ部分為低，而依圖面所示
    上訴人臨道路數倍寬之大，是此一分割方案，難稱公允。
六、上訴人復主張：系爭四八０之五號土地屬「農牧用地」，其九十年度之公告現值
    為每平方公尺一千八百元；系爭四八０之九號土地屬「甲種建築用地」，其九十
    年度之公告現值為每平方公尺一千九百元；而被上訴人所有四八０之六號土地屬
    「甲種建築用地」，係坐落在系爭四八０之五號土地之北側，其九十年度之公告
    現值為每平方公尺一千九百元，與上揭系爭四八０之九號土地之公告現值相同。
    系爭土地與同區（特定農業區○○段（四塊厝段）之其他所謂「裏」、「外」地
    間，無分軒輊，原判決單就分割後之土地是否面臨水門路乙項標準，即論斷其價
    是否相當，不免失偏云云。惟查：依土地交易之常情，土地之價值常因土地四周
    交通動線之實際情況，例如有無道路通過、通過土地四周道路之寬度等條件而異
    ；至於土地之公告現值，其訂定之目的主要係為實現國家之土地政策並以之作為
    政府課稅之標準，而與土地之實際交易價值有間，故土地公告現值實難以精確反
    應土地之實際交易價值；是原判決所定分割方法，使Ａ、Ｂ部分土地均得面臨水
    門路，而無裏、外之分，使其土地價值相當，即無不妥，上訴人以系爭四八０之
    五號、四八０之九號土地及其周邊土地公告現值相同為由，抗辯原判決論斷土地
    價值失偏，委不足採。
七、上訴人復辯稱：系爭四八０之五號土地南側之水門路段，其實際位置已南移至他
    人所有之同段四九０之一號土地及同段五三九號之水利地上，本件若採附圖一之
    乙案，則上訴人所分得之Ｂ部分土地，其所面臨之水門路大部分係位在私有地上
    即同段四九Ｏ之一號土地，僅小部分位在公有地上；而被上訴人所分得之Ａ部分
    土地，其所面臨之水門路則全部位在公有地上，有違均衡云云。惟查，系爭四八
    ０之五號土地南側接壤之四九０之一號土地，於原審判決前，本屬上訴人所有，
    迄原審判決後，上訴人始於九十一年十月十五日移轉登記與訴外人王耿堂，業據
    上訴人提出土地登記謄本乙紙附卷可憑，且為上訴人所是認；是縱水門路實際位
    置已南移至同段四九０之一號土地，惟因四九０之一號土地原係上訴人所有，上
    訴人依原判決所分得之Ｂ部分土地原仍可藉由四九０之一號土地通達水門路，而
    無損於其對外交通之便利性與土地之價值；上訴人乃於原審判決後始將四九０之
    一號土地所有權移轉於第三人，因而造成上訴人前述抗辯事由之發生，為可歸責
    於上訴人之事由，上訴人自不得執此而認原判決有違公平原則。
八、上訴人另辯稱：原判決所採附圖一乙案所示分割方法，因該東西橫亙之出入農路
    勢須分割成該案之Ｅ及Ｆ部分，其位置即不在上訴人所取得土地之邊界，而係分
    別橫亙在兩造所分得土地之中間偏北地方，如此，乃立即形成四個區塊，即兩造
    之土地各形成二個區塊，此對於兩造之各自整體使用影響不小，且除非被上訴人
    願意保留，否則該乙案原路Ｅ部分勢必遭到被上訴人廢棄剷除，如此，不啻又引
    來鄰地間通行權之爭議，而有害公益；又相較之下，Ａ部分之地形方整，而Ｂ部
    分之中間偏北位置因夾有一塊系爭四八０之九號土地，形狀上自然較不完整，使
    用上亦較不便；而原判決理由乃謂被上訴人分得之Ｃ部分土地縱仍須通行上訴人
    所取得Ｂ部分土地中之Ｆ部分，然此對上訴人而言，造成之損害較小，亦有獨厚
    被上訴人之嫌等語。惟查，系爭土地受限於地形與位置，建地夾於田地中西側位
    置，因建地與田地無法合併分割，自須分別分割，且該東西橫亙之田埂路尚難認
    係供不特定人出入通行之既成道路，已如前述，是採附圖一乙案所示分割方法，
    兩造均可出入水門路，即難謂不利於公共利益或土地之完整使用；關於土地之利
    用方面，上訴人依附圖一乙案所示分割方法所取得之Ｂ、Ｄ部分之土地相互接連
    ，即使扣除中間偏北由被上訴人所取得之Ｃ部分後，其地形大致上尚稱完整，況
    與上訴人所提之附圖一甲案及附圖二所示分割方法相較，並無特別難於利用之處
    ；至於原判決理由指：「（被上訴人分得之）Ｃ部分土地縱仍須通行原告（即上
    訴人）分得Ｂ部分土地中之Ｆ部分，然此對原告（即上訴人）而言，造成之損害
    較小」，乃原審比較如採附圖一甲案，對於被上訴人因分割後取得土地價值顯較
    上訴人分割取得之土地價值為低所受之不利益，與採行附圖一乙案，因被上訴人
    分得之Ｃ部分土地如須通行上訴人分得之Ｂ部分土地中之Ｆ部分而對上訴人所造
    成之不利益，經權衡兩者之輕重而得，衡諸比例原則，究難謂原判決有失公允，
    況被上訴人自承尚可由西側之田埂路通行至水門路，有如前述，是上訴人所辯，
    洵無足採。
九、綜上所述，上訴人請求分割兩造前揭共有土地，依附圖一乙案所示方案予以分割
    ，已顧及共有物之性質及價值、經濟效用、使用現況及兩造之利益公平原則，原
    判決依附圖一乙案所示方法分割經核尚無不當，上訴意旨仍執陳詞，指摘原法院
    之分割方法不當，求予廢棄改判，非有理由，應予駁回。按分割共有物之訴，係
    以共有物分割請求權為其訴訟標的，法院如認原告請求分割共有物為有理由，即
    應依民法第八百二十四條第二項定其分割方法，毋庸為准予分割之諭知，原判決
    主文所載『准予分割』係屬贅語，又原判決理由四第二、三行亦贅載「陳戴秋嬌
    等六人」，應予刪除，附此敘明。本件為判決基礎之事證已臻明確，兩造其餘攻
    擊防禦方法，核與判決結果不生影響，自不予一一論列。
十、據上論結，本件上訴為無理由，依民事訴訟法第四百四十九條第一項、第七十八
    條，判決如主文。
中      華      民      國    九十二    年      五      月    二十八    日
~B1民事第一庭審判長法  官  林陳松
~B2                法  官  鄭金龍
~B3                法  官  王重吉
右為正本係照原本作成。
如對本判決上訴，須於收受判決送達後二十日內向本院提出上訴書狀，其未表明上訴
理由者，應於提出上訴後二十日內向本院提出上訴理由書（須按他造人數附具繕本）
，並繳納送達用雙掛號郵票拾份（每份拾肆元）。
上訴時應提出委任律師或具有律師資格之人之委任狀；委任有律師資格者，另應附具
律師及格證書及釋明委任人與受任人有民事訴訟法第四百六十六條之一第一項但書或
第二項（詳附註）所定關係之釋明文書影本。
~B                書記官  顏子良
中      華      民      國    九十二    年      五      月    二十九    日
附註：
民事訴訟法第四百六十六條之一（第一項、第二項）
對於第二審判決上訴，上訴人應委任律師為訴訟代理人。但上訴人或其法定代理人具
有律師資格者，不在此限。
上訴人之配偶、三親等內之血親、二親等內之姻親，或上訴人為法人、中央或地方機
關時，其所屬專任人員具有律師資格並經法院認為適當者，亦得為第三審訴訟代理人
。
                                                                        Ｙ


司法院資訊處製作；財團法人民間司法改革基金會備份。
